臺灣高等法院民事判決　　　　　　　　 99年度上易字第969號
上　訴　人　王福興
訴訟代理人　余敏長律師
被上訴人　　蔡世元
訴訟代理人　林樹旺律師
　　　　　　莊志成律師
上列當事人間請求塗銷所有權移轉登記事件，上訴人對於中華民
國99年7月30日臺灣士林地方法院97年度訴字第266號第一審判決
提起上訴，本院於100年4月27日言詞辯論終結，判決如下：
    主  文
上訴駁回。
第二審訴訟費用由上訴人負擔。
    事實及理由
一、上訴人主張：被上訴人父親蔡清龍於民國84年間曾委託伊洽
    談土地及代售事宜，嗣因土地處理及共同利用事宜與伊多所
    爭執，埋下殺機。94年7月中旬，蔡清龍雇人槍殺伊未遂，
    經最高法院以共同殺人未遂罪判處有期徒刑6年8月確定。伊
    於刑事程序附帶提起民事訴訟請求侵權行為損害賠償，經本
    院95年度訴字第18號判決命蔡清龍應賠償伊新臺幣（下同）
    122萬2314元及利息，惟經伊聲請法院強制執行，因蔡清龍
    名下無財產而執行無果。但查，蔡清龍為圖脫產，早自88年
    起即密集以假買賣、假贈與之方式，將其所有之不動產移轉
    予其配偶洪秀娥及兒子即被上訴人。而原判決附表所示4筆
    不動產（下稱系爭不動產）即係蔡清龍與被上訴人通謀以92
    年11月13日買賣為原因，向臺北市松山地政事務所及臺北縣
    中和地政事務所聲請，經各該事務所先後於93年1月5日、93
    年1月8日完成所有權移轉登記為被上訴人名義。依民法第87
    條規定，渠2人就系爭不動產之買賣債權行為及移轉所有權
    之物權行為均屬無效，依民法第113條、第767條、第179條
    規定，蔡清龍均得請求被上訴人塗銷系爭所有權移轉登記，
    返還系爭不動產。伊為蔡清龍之債權人，蔡清龍怠於行使其
    對被上訴人之上述債權，依民法第242條規定，伊自得代位
    行使回復原狀請求權、所有物返還請求權、不當得利返回請
    求權。爰訴請被上訴人應將系爭不動產所有權移轉登記塗銷
    。原審為上訴人全部敗訴之判決，上訴人不服提起上訴，其
    上訴聲明：(1)原判決廢棄。(2)被上訴人應將原判決附表所示
    不動產所有權移轉登記塗銷。
二、被上訴人則以：系爭不動產買賣，有蔡清龍與伊於92年11月
    13日簽署之不動產買賣契約書可證，約定之買賣總價金510
    萬元，業由伊分三期即60萬元、200萬元、250萬元給付完畢
    ，亦經原審調閱伊及蔡清龍之相關金融帳戶查證屬實。且承
    辦代書亦於原審證述確有伊確向蔡清龍買受系爭不動產。而
    蔡清龍原以系爭不動產設定金額為480萬元之最高限額抵押
    權予合作金庫銀行股份有限公司（下稱合作金庫），其於92
    年12月1日清償貸款餘額57萬7429元後，再由伊向合作金庫
    貸款250萬元以支付尾款，嗣上開抵押權之設定人及義務人
    乃於93年3月2日變更為伊。伊與父親蔡清龍之買賣確屬真正
    ，並無通謀虛偽意思表示之情形。上訴人雖以伊設於第一商
    業銀行興雅分行帳戶及玉山銀行松山分行帳戶有部分存款之
    存款憑條上戶名「蔡世元」為蔡清龍之字跡，而質疑伊購買
    系爭不動產之資金來自蔡清龍，惟蔡清龍已明確證稱其係幫
    忙伊至銀行辦理存款手續，該款項為伊所有，上訴人上開質
    疑，實屬無稽。況系爭不動產買賣係成立於92年11月間，上
    訴人因蔡清龍之侵權行為而取得對蔡清龍之債權，則發生於
    94年7月，兩者相距1年半以上，足見系爭不動產買賣與上訴
    人對蔡清龍之債權無涉。雖上訴人主張蔡清龍與其結怨已久
    ，故預為脫產而為系爭不動產買賣之通謀虛偽移轉登記云云
    ，惟果係如此，則蔡清龍將系爭不動產贈與伊即可，亦不虞
    贈與登記被撤銷。抑且，蔡清龍是否會發生後之侵權行為，
    本難預測，所謂1年半以前即為預謀而為脫產，亦違經驗法
    則。再者，上訴人主張伊與其父親蔡清龍為達脫產之目的而
    事先故意為通謀虛偽意思表示，未加舉證已難採信，況若謂
    伊於先已明知蔡清龍將於1年半後殺害上訴人而事先與蔡清
    龍為通謀虛偽意思表示以達脫產目的，顯屬匪夷所思，有違
    一般常情及吾人日常經驗之所知。上訴人之主張，即無可採
    等語，資為抗辯。其答辯聲明：上訴駁回。
三、經查：被上訴人父親蔡清龍與上訴人間，因土地問題迭有糾
    紛，蔡清龍於94年7月間與第三人陳文彬謀意，由陳文彬以
    其隨身攜帶之手槍槍殺上訴人，事後再由蔡清龍給付報酬。
    嗣於94年7月21日，由蔡清龍騎乘機車搭載陳文彬，共同前
    往上訴人住處，於上訴人開啟大門之時，由陳文彬持槍槍擊
    上訴人致傷，上訴人遭槍擊後即將大門關閉，陳文彬復對空
    射擊3發子彈，2人始一同離去。蔡清龍業經本院94年度上訴
    字第4163號刑事判決判處有期徒刑6年8月，並經最高法院95
    年度台上字第2974號刑事判決駁回上訴確定在案。上訴人前
    於刑事訴訟程序，附帶提起民事訴訟，依侵權行為法律關係
    請求蔡清龍負損害賠償責任，經本院95年度訴字第18號判決
    判命蔡清龍應給付上訴人122萬2314元及自95年7月27日起至
    清償日止，按年息5%計算之利息確定。嗣上訴人持上開民事
    確定判決聲請對蔡清龍實施強制執行，因無可供執行之財產
    ，執行無結果，經原法院於96年7月5日核發債權憑證在案。
    有本院95年度訴字第18號民事判決、確定證明書、原法院96
    年7月5日士院鎮95執勇28335字第0960320049號債權憑證、
    臺灣臺北地方法院94年度訴字第1181號刑事判決、本院94年
    度上訴字第4163號刑事判決可稽（見臺灣臺北地方法院97年
    度訴字第246號卷第8至12、17頁、原審卷一第111 至124頁
    ）。
四、上訴人主張其債務人蔡清龍與被上訴人父子間就系爭不動產
    買賣為通謀虛偽意思表示，應屬無效，爰代位蔡清龍請求被
    上訴人塗銷系爭不動產移轉登記等語。被上訴人則以前揭情
    詞置辯。經查：
(一)按當事人主張有利於己之事實者，就其事實有舉證之責任。民
  事訴訟法第277條本文著有規定。第三人主張表意人與相對人
  通謀而為虛偽意思表示者，該第三人應負舉證之責（最高法院
  48年台上字第29號判例參照）。而民法第87條第1項所謂通謀
  虛偽意思表示，乃指表意人與相對人互相故意為非真意之表示
  而言，故相對人不僅須知表意人非真意，並須就表意人非真意
  之表示相與為非真意之合意，始為相當，若僅一方無欲為其意
  思表示所拘束之意，而表示與真意不符之意思者，尚不能指為
  通謀而為虛偽意思表示，在贈與或買賣契約，亦不能僅因契約
  當事人間有特殊親誼關係或價金之交付不實，即謂該贈與或買
  賣係通謀虛偽成立。最高法院86年度台上字第3865號裁判亦同
  此見解，可資參照。
(二)查被上訴人與蔡清龍於92年11月13日訂立買賣契約，約定由被
  上訴人向蔡清龍購買系爭不動產，總價510萬元，價金分次給
  付，92年11月15日前給付60萬元，92年11月30日前給付200萬
  元，餘款250萬元於產權完竣後辦理銀行貸款。關於款項給付
  及系爭所有權移轉登記情形：
1.被上訴人先於92年11月30日由其玉山銀行第0000-000-000000
  號帳戶轉帳匯款60萬元至蔡清龍設於合作金庫第0000-000-000
  000號帳戶，復於11月25日由其設於第一商業銀行第000-00-00
  0000號帳戶轉帳匯款100萬元至蔡清龍上述帳戶，11月28日由
  其合作金庫第0000-000-000000號帳戶轉帳25萬元及由華泰商
  業銀行第0000000000000號帳戶匯款100萬元至蔡清龍同上帳戶
  。
2.被上訴人及蔡清龍父子於92年12月31日、93年1月7日分別向臺
  北市松山地政事務所、臺北縣中和地政事務所申辦所有權移轉
  登記，經分別於93年1月5日及93年1月8日完成系爭不動產所有
  權移轉登記。
3.被上訴人上述合作金庫帳戶再於93年3月4日轉帳250萬元至蔡
  清龍同上帳戶。
4.蔡清龍曾於80年1月間以南港區房地設定金額480萬元之最高限
  額抵押權登記予合作金庫，向合作金庫辦理抵押貸款，嗣蔡清
  龍於92年12月1日清償貸款餘額57萬7429元。而南港區房地於
  93年1月5日完成所有權移轉登記後，上開抵押權登記於93年3
  月2日完成權利內容變更登記，設定義務人及債務人均變更為
  被上訴人，被上訴人並即於93年3月4日向合作金庫貸款250萬
  元。該筆貸款，每期貸款利息係由被上訴人設於合作金庫同上
  帳戶扣繳，已於94年8月18日清償完畢。此有土地及建物登記
  謄本、臺北縣中和地政事務所97年3月6日北縣中地登字第0970
  003020號函檢送該所93年1月7日006810收件號土地登記申請書
  、臺北市松山地政事務所97年3月10日北市松地三字第0973028
  8600號函檢送該所收件字號92年南港字第15294號登記申請書
  、財政部臺灣省北區國稅局中和稽徵所97年10月20日北區國稅
  中和一字第0971031364號函檢附不動產買賣契約書、合作金庫
  存摺、華泰商業銀行存摺、玉山商業銀行匯款回條、第一商業
  銀行匯款通知單、合作金庫存款憑條、華泰商業銀行跨行匯款
  回單、臺北市中山地政事務所異動索引、合作金庫放款繳款存
  根、合作金庫玉成分行98年7月3日合金玉放字第0980002749號
  函及檢附之進出交易明細、100年1月4日合金玉成字第1000000
  020號函及檢附之放款帳務資料查詢單、解付入帳單、轉帳支
  出傳票、放款收入傳票為證（見臺灣臺北地方法院97年度訴字
  第246號卷第13至16頁、原審卷一第41至67、133至152 、164
  至180頁、卷二第11頁、本院卷第49至54頁）。足證被上訴人
  辯稱系爭不動產確係伊向其父蔡清龍購買乙節，堪予信實。
(三)證人即代書陳美銀亦於原審結證稱：本件係蔡先生父子找我們
  處理，當初是爸爸說他兒子想買系爭不動產，問我們程序如何
  處理，我們就告訴他代書的一般流程，我有告訴他們，他們是
  父子關係，如果買賣，依照國稅局規定，要證明付款流程，所
  以只能以匯款方式證明，一般父子之間用買賣，我們認為很平
  常，我有核對買賣雙方身分證。我記得是銀行經理介紹他來，
  除了本案外，沒有幫蔡清龍辦過其他移轉登記案件等語（見原
  審卷一第188至191頁）。是證人陳美銀與被上訴人父子於本案
  前素不相識，亦無其他案件往來，所言應屬可信，益徵被上訴
  人所辯非虛。
(四)上訴人雖主張其聲請對被上訴人假處分，業經原法院以97年度
  全字第23號裁定准許在案云云，並提出該民事裁定為佐（見原
  審卷一第103至104頁）。惟假處分僅為保全強制執行之方法之
  一，假處分所主張本案請求存否之實體爭議，仍有賴本案審理
  判決；是以法院准予假處分之裁定，自不得執為證明本案請求
  存在之證據方法，上訴人主張，洵無足採。
(五)上訴人復指稱被上訴人於華泰商業銀行、第一商業銀行興雅分
  行、玉山銀行松山分行有部分存款係由蔡清龍存入，且被上訴
  人清償合作金庫之貸款即係以前開蔡清龍存入之款項所償還，
  顯見被上訴人購買系爭不動產之資金係來自蔡清龍，雙方自屬
  通謀虛偽意思表示云云。惟被上訴人辯稱其自18歲起，即與家
  人於臺北市松山著名之五分埔批發成衣市場，從事成衣大量批
  發與零售之買賣，故常有大量資金進出其帳戶等語。經查：觀
  諸原審調閱被上訴人於玉山銀行、合作金庫、第一商業銀行、
  華泰商業銀行帳戶，自92年1月1日至94年6月30日即系爭不動
  產移轉登記前後長達2年半期間之交易明細資料，可知前開帳
  戶之資金進出筆數多達數百筆，交易頻繁，其中交易金額達數
  十萬元者亦不乏所見，上訴人僅各自就華泰商業銀行、第一商
  業銀行興雅分行、玉山銀行松山分行截取其中8筆、13筆、13
  筆，主張資金來源有疑，顯有斷章之嫌，且乏所憑，而無足採
  。上訴人雖另指稱前開交易有部分存款單為蔡清龍所填，而謂
  該資金乃蔡清龍所有云云。惟此據被上訴人堅決否認，證人蔡
  清龍並證稱被上訴人自18歲起即與其大姐一起合夥在五分埔批
  發成衣，生意很穩定，每天都有人去買賣批發衣服。被上訴人
  作生意的收入都是現金，也有支票，他彙整後如果因為做生意
  沒有空，就會叫我去銀行存入他的帳戶。本院卷第56、57、58
  、66、69、71、72頁及67、68頁上方的存款憑條及取款憑條上
  的字雖是我寫的，但都是被上訴人叫我去做的。這些錢都是被
  上訴人做生意的收入，不是我給他的錢。華泰商業銀行部分的
  存款憑條，有可能是我幫被上訴人寫的，但那也是被上訴人叫
  我到銀行幫他把做生意的收入存到他的帳戶，不是我給被上訴
  人的錢。我在90年左右投資股票虧了很多錢，也標了會錢，因
  股票和會錢不能欠太久，我想把房子賣掉，一開始本想找別人
  買，但時間緊迫，所以就問被上訴人要不要買，結果就這樣賣
  給他等語（見本院卷第89至91頁）。此外，上訴人並未提出任
  何稽證足資證明前開交易資金源自蔡清龍，殊難僅憑存款憑條
  為蔡清龍所書寫，即認該等資金屬蔡清龍所有。
(六)上訴人復謂被上訴人自85年至93年均無申報綜合所得稅，足證
  系爭不動產買賣為通謀虛偽意思表示云云。查財政部臺北市國
  稅局固函覆本院：查無被上訴人85年至93年度綜合所得稅申報
  資料等語（見本院卷第79頁）。惟稅務申報與系爭不動產買賣
  是否屬通謀虛偽意思表示並無必然之關聯，自難逕以被上訴人
  未申報綜合所得稅即率認其與蔡清龍間成立通謀虛偽意思表示
  。
(七)綜上，被上訴人與蔡清龍就系爭不動產之買賣，依上述證據調
  查結果，尚無從認定有何明顯異於交易常情之處。且蔡清龍雇
  人槍擊上訴人事件，係94年7月18日始發生，時距92年11月13
  日系爭不動產買賣移轉之際，已有1年8月之久。上訴人雖謂蔡
  清龍早於84年間因委託土地買賣等事宜之爭執，已埋下殺機云
  云，但無證據足佐其說。況衡諸常情，果蔡清龍於84年即生殺
  意，其當無繼續與上訴人合作長達近10年之久後，始動手殺害
  上訴人之理。上訴人主張蔡清龍早萌殺機云云，實不足憑採；
  其進而據此主張蔡清龍為達脫產目的而事先於1年8月之前與被
  上訴人通謀虛偽移轉系爭不動產所有權等節，亦難認合於事理
  。此外，上訴人復無法提出其他積極證據證明系爭不動產之買
  賣確屬通謀虛偽意思表示，其主張顯無可憑信。
五、從而，上訴人主張被上訴人與蔡清龍間就系爭不動產買賣之
    債權行為及物權行為均屬通謀虛偽意思表示而無效，並本於
    代位行使回復原狀請求權、所有物返還請求權、不當得利返
    回請求權等法律關係，請求被上訴人塗銷系爭不動產所有權
    移轉登記，洵屬無據，不應准許。原審為上訴人敗訴之判決
    ，並無違誤。上訴意旨指摘原判決不當，求予廢棄改判，為
    無理由，應予駁回。
六、本件事證已臻明確，上訴人聲請再行向合作金庫、華泰商業
    銀行函詢等，核無必要，併此敘明。
七、據上論結，本件上訴為無理由，依民事訴訟法第449條第1項
    、第78條，判決如主文。
中    華    民    國   100    年    5     月    11    日
                    民事第一庭
                        審判長法  官  張耀彩
                              法  官  林金吾
                              法  官  盧彥如
正本係照原本作成。
如不服本判決，應於收受送達後20日內向本院提出上訴書狀，其
未表明上訴理由者，應於提出上訴後20日內向本院補提理由書狀
（均須按他造當事人之人數附繕本）上訴時應提出委任律師或具
有律師資格之人之委任狀；委任有律師資格者，另應附具律師資
格證書及釋明委任人與受任人有民事訴訟法第466條之1第1項但
書或第2項（詳附註）所定關係之釋明文書影本。如委任律師提
起上訴者，應一併繳納上訴審裁判費。
中    華    民    國   100    年    5     月    12    日
                              書記官  鄭兆璋
附註：
民事訴訟法第466條之1（第1項、第2項）：
對於第二審判決上訴，上訴人應委任律師為訴訟代理人。但上訴
人或其他法定代理人具有律師資格者，不在此限。
上訴人之配偶、三親等內之血親、二親等內之姻親，或上訴人為
法人、中央或地方機關時，其所屬專任人員具有律師資格並經法
院認為適當者，亦得為第三審訴訟代理人。